【裁判字號】    95,上訴,1695
【裁判日期】    950824
【裁判案由】    重利
【裁判全文】
臺灣高等法院刑事判決                95年度上訴字第1695號
上  訴  人
即  被  告  乙○○
上列上訴人因重利案件，不服臺灣板橋地方法院94年度訴第3105
號，中華民國95年4 月12日第一審判決（起訴案號：臺灣板橋地
方法院檢察署94年度偵字第1538號），提起上訴，本院判決如下
：
    主  文
上訴駁回。
    事  實
一、乙○○基於常業重利之犯意，自民國（下同）93年7月1日起
    ，在臺北縣三重市○○路○ 段184巷8號經營地下錢莊，從事
    放款業務，乘丁○○、丙○○等人經濟拮据之急迫窘境，急
    需用錢之際，以每10天為1期還息1次，即每貸款新臺幣（下
    同）1萬元，每10天1期須還息1,200元至1,500元不等，借款
    人須簽立本票、借據及交付身分證影本以為擔保，以此方式
    借款予丁○○、丙○○等人，取得與原本顯不相當之重利，
    乙○○並恃此為生，以之為常業。嗣於94年1 月10日14時許
    ，在臺北縣三重市○○路○ 段184巷8號，為警查獲，並扣得
    乙○○所有供犯罪所用之空白本票3本、空白借據3張，及借
    款人丁○○、丙○○等人所簽立之借據6張暨本票7張、身分
    證影本1份、駕照影本1份、客戶繳息紀錄卡1張。
二、案經臺北縣政府警察局報請臺灣板橋地方法院檢察署檢察官
    偵查起訴。
    理  由
一、訊據上訴人即被告乙○○固坦承在上開地點借款予丁○○、
    丙○○等情不諱，但矢口否認有何重利犯行，辯稱：伊並未
    經營地下錢莊，且伊借款予丁○○、丙○○所約定之月息僅
    有二、三分，丁○○借七、八萬元，有收到二千多元之利息
    ，丙○○借幾天就還錢，並未收到利息云云。
二、惟查：
  (一)上揭事實，業據被告於警詢、偵查時均自白其自93年7月1日
    起經營地下錢莊，且與借款人言明每貸款1萬元，每10天1期
    須還息1,500元之情（見偵查卷第7頁、第48頁反面），核與
    證人丁○○迭於警詢及原審結證稱：伊於93年11月1 日向被
    告借款四萬元，11月23日借款2萬元，被告與伊言明每1萬元
    利息每10天1500元，伊拿到的錢是先預扣10天的利息，之後
    伊再繳2、3次的利息等語相符（見偵查卷第10頁、原審卷第
    29頁），另據證人丙○○於警詢證稱：伊於93年7 月15日因
    為缺錢，朋友介紹伊至位於三重市○○路○段184巷8號1樓之
    地下錢莊借款，伊是向一位綽號黑人之男子（指被告乙○○
    ）借3萬元，第一次先扣款3,600元，實際拿取26,400元，每
    10天繳付利息1次（3,600元）1 個月利息高達36分以上等語
    （見偵查卷第13頁），於原審亦結證稱確有向被告借款及預
    扣利息之情，被告當庭對證人丙○○之證詞陳述意見時亦供
    稱：月息36分那次，伊都沒有拿到利息云云（見94年簡字第
    1107號卷第25頁），凡此均足徵被告確有於上開時、地經營
    地下錢莊，並貸借款項予丁○○、丙○○等人，且約定每貸
    款1萬元，每10天1期須還息1,200元至1,500元不等。此外，
    並有空白本票3本、空白借據3張，及借款人丁○○、丙○○
    等人所簽立之借據6 張暨本票7張、身分證影本1份（甲○○
    所簽立之借據、本票及甲○○身分證影本均除外）、駕照影
    本1份、客戶繳息紀錄卡1張足資佐證。被告嗣後翻異前供，
    所辯稱其借款予丁○○、丙○○時約定之月息僅有2 分云云
    ，顯係推諉卸責之詞，不足採信。
  (二)查被告出借現款，與借款人約定貸款1萬元，每10天1期須還
    息1,200元至1,500元不等，即每月利息為3600元至4500元，
    經換算利率為年利率百分之432至百分之540，取得之利息與
    原本顯不相當之重利，堪以認定。
  (三)本件被告經營地下錢莊，並取得與原本顯不相當之重利，事
    證明確，被告犯行洵堪認定，應予依法論科。
三、按刑法上所謂之常業犯，指反覆以同種類行為為目的之社會
    活動之職業性犯罪而言，至於犯罪所得之多寡，是否恃此犯
    罪為唯一之謀生職業，則非所問，縱令兼有其他職業，仍無
    礙於該常業罪之成立（參照最高法院85年台上字第510 號判
    例）。查被告自93年7 月1日起經營地下錢莊，迄94年1月10
    日止為警查獲，長期經營地下錢莊獲取重利，顯係反覆以同
    種類行為為目的之社會活動，顯以經營重利為常業，堪以認
    定。惟被告行為後，刑法第345 條之常業重利罪業經刪除，
    並於95年7月1日生效施行，比較修正前後，原常業重利罪之
    法定本刑為5年以下有期徒刑，得併科3千元以下罰金，刑法
    修正後，因常業犯已經刪除，應將所犯重利罪之多次行為，
    應分論併罰，足見舊法較有利於被告，依新刑法第2條第1項
    前段之規定，應適用舊法。核被告所為，係犯修正前之刑法
    第345條之常業重利罪。又被告行為後，原刑法第41條第1項
    前段就有期徒刑、拘役之易科罰金之折算標準，修正為得以
    新台幣一千元、二千元或三千元折算標準。而同一時間刑法
    第33條第5 款亦修正為：「罰金：新台幣一千元以上，以百
    元計算之」。均於95年7月1日生效施行，經比較修正前後，
    以舊法較有利於被告，依新刑法第2條第1項前段之規定，應
    適用修正前之刑法第41條第1項前段、第33條第5款。
四、原審以被告罪證明確，適用修正前刑法第345條、第41條第1
    項前段、第38條第1項第2款，修正前罰金罰鍰提高標準條例
    第1條前段、第2條，審酌被告之犯行擾亂社會經濟秩序，及
    被告犯罪之動機、目的、手段、素行、智識程度、方法及犯
    後態度等一切情狀，量處有期徒刑6 月，並諭知易科罰金折
    算標準，復就扣案之空白本票3本、空白借據3張係被告所有
    供犯罪所用之物，惟刑法第38條於上開時間亦同經修正生效
    ，經比較新舊法結果，新法並未有利於被告，應依修正後刑
    法第2條第1項前段之規定，適用行為時之舊法即修正前刑法
    第38條第1項第2款，均併予宣告沒收之。並敘明丁○○、丙○○等人所簽立之借據6 張暨本票7張及身分證影本1份、駕
    照1 張，係借款人所有暫放被告處以供質押之物，而不予宣
    告沒收。且扣案之客戶繳息紀錄卡1 張，被告否認為其所有
    ，且無證據證明係被告所有，亦不予宣告沒收。經核其認事
    用法、證據之取捨，均無違誤，量刑亦屬妥適，被告上訴意
    旨仍執前詞而否認犯罪，指摘原判決不當，為無理由，應予
    駁回。至行為後法律有變更者，依修正前刑法第2條第1項之
    規定，以適用裁判時法為原則，如行為時法有利於行為人，
    則例外適用行為時法；依修正後刑法第2條第1項規定，以適
    用行為時法為原則，惟如裁判時法有利於行為人，則例外的
    適用裁判時法。以往實務見解，認原判決未及比較適用新舊
    法時，上訴後，雖比較結果以舊法有利於行為人，而原判決
    別無其他撤銷事由，仍應由本院以此為由撤銷改判。惟修正
    後之規定係以適用行為時法為原則，因此原判決雖未及比較
    適用，然上訴本院後，經比較新舊法，行為後之法律並非較
    有利於行為人，仍應適用行為時法，則原判決適用行為時法
    即無不當，自不構成撤銷之事由，併此敘明。
五、公訴意旨另以：被告乙○○基於常業重利之犯意，以每貸款
    1萬元，每10天1期須還息1,500 元之方式借款予甲○○，取
    得與原本顯不相當之利息，因認被告涉犯刑法第345 條之常
    業重利罪嫌云云。惟按犯罪事實應依證據認定之，無證據不
    得認定犯罪事實，刑事訴訟法第154條第2項定有明文；聲請
    意旨認被告涉有前揭犯行，無非以證人甲○○於警詢時之證
    詞，及甲○○所簽立之借據、本票各1 紙為其論據，訊據被
    告堅決否認有前揭犯行，辯稱：伊借款予甲○○之利息係約
    定月息三分等語。經查，證人甲○○經原審傳拘無著，其雖
    於警詢時證稱：伊於93年11月22日因朋友欠伊錢，所以向乙○○借10萬元，先扣3千元，到現在只還他5萬元，因伊債務
    有問題，所以乙○○後來也沒有向伊收利息等語（見偵查卷
    第16頁），惟證人甲○○於警詢並未就其向被告借款所約定
    之利息計算方式為明確之證述，再觀諸甲○○所簽立之借據
    （見偵查卷第32頁），亦僅載有「商借新台幣壹拾萬元整言
    明月息二分利」等語，而甲○○所簽立之本票（見偵查卷第
    34頁）亦未載有其向被告借款時所約定利息之相關字句，此
    外復查無其他積極證據足資證明被告有前揭公訴意旨所指之
    犯行，就此部分本應為無罪之諭知，惟公訴人認此部分與前
    揭論罪部分有實質上一罪之關係，原判決因而不另為無罪之
    諭知，經核亦無不當。
據上論斷，應依刑事訴訟法第368條，判決如主文。
本案經檢察官林炳雄到庭執行職務。
中    華    民    國    95    年    8     月    24    日
                  刑事第10庭    審判長法  官  劉景星
                                      法  官  陳博志
                                      法  官  李春地
以上正本證明與原本無異。
如不服本判決，應於收受送達後十日內向本院提出上訴書狀，其
未敘述上訴之理由者並得於提起上訴後十日內向本院補提理由書
（均須按他造當事人之人數附繕本）。
                                      書記官  蘇秋
中    華    民    國    95    年    8     月    24    日
附錄：本案論罪科刑法條全文
中華民國修正前刑法第345條：
以犯前條之罪為常業者，處五年以下有期徒刑，得併科3000 元
以下罰金。


司法院資訊處製作；財團法人民間司法改革基金會備份。
